最高法院民事判決　　　　　　　　　 110年度台上字第1093號
上　訴　人　雲林區漁會　　

法定代理人　王溪岸
訴訟代理人　林金陽律師
　　　　　　蘇顯騰律師
被 上訴 人　林東德
　　　　　　林賢明
　　　　　　丁健家
　　　　　　丁宗德
　　　　　　林岳鋒
　　　　　　張曉慧
　　　　　　丁莞荽
　　　　　　吳綉琴
　　　　　　吳德憲
共　　　同
訴訟代理人　邱正裕律師
上列當事人間請求損害賠償事件，上訴人對於中華民國109年7月
21日臺灣高等法院臺南分院第二審判決（108年度重上字第104號
），提起上訴，本院判決如下：　　　　　　　
    主  文
原判決廢棄，發回臺灣高等法院臺南分院。
    理  由
一、本件被上訴人主張：第一審共同被告台灣電力股份有限公司
    （下稱台電公司）為施作「台灣～澎湖161kV 電纜線路工程
    」（下稱系爭工程），乃依漁業法第29條規定向主管機關行
    政院農業委員會（下稱農委會）申請停止上訴人行使部分專
    用漁業權，農委會於民國104年1月19日公告停止上訴人部分
    專用漁業權4 年（下稱系爭公告）。伊為得於上訴人專用漁
    業權水域經營牡蠣養殖業之入漁權人，且入漁權範圍位於系
    爭工程施工範圍內。上訴人以105年1月19日函文通知伊補償
    方案，其中補償入漁權人之金額，竟未以實際受損害之大小
    為據，而以是否設籍口湖鄉為計算補償金標準，此補償方案
    不僅無法填補伊因系爭公告停止入漁權所受之損害，且以設
    籍與否區分補償標準，亦欠缺正當性。上訴人與相關單位開
    會討論補償事宜時，未邀請非設籍口湖鄉之養殖業者或代表
    參與，其補償標準不公平，侵害伊合理受補償之權利。其次
    ，依財團法人台灣漁業及海洋技術顧問社（下稱漁顧社）評
    估，因系爭工程牡蠣養殖漁民得受補償之總金額為新臺幣（
    下同）1億5527萬635元、漁撈漁業漁民為3038萬6221元、上
    訴人為582萬7305元，合計1億9148萬4161元，嗣台電公司以
    2億元為補償總金額。該多爭取到之補償金851萬5839元，應
    依上開補償項目及金額照比例分配，牡蠣養殖業者得受補償
    之總額總計為1 億6217萬5956元，且依漁顧社之評估，於施
    工範圍內之補償總額，應為施工範圍外之補償總額之2 倍。
    依此計算，施工範圍內每1 蚵條之補償金額應為112.32元，
    核計伊因上訴人不法分配所受之損害金額，分別如原判決附
    表（下稱附表）「原審判決金額」欄①所示等情。爰依民法
    第544條、第227條第2項、第347條準用第353條、第226條第
    1項、第184條第1項前段、後段及第2項等規定，並於原審追
    加依無因管理法律關係，求為擇一命上訴人如數給付，並加
    計自起訴狀繕本送達翌日起算法定遲延利息之判決（逾上開
    部分之請求，未繫屬本院，不予論述）。
二、上訴人則以：系爭工程專用漁業權補償金清冊，係伊與台電
    公司環境保護處、漁顧社及各相關單位，共同研討，斟酌各
    入漁權人間之利益衝突，折衝各方意見後，以會議決議方式
    作成共同結論。伊依會議決議事項辦理補償費發放事宜，並
    無過失亦未逾越權限。倘被上訴人認該會議決議不公，應訴
    請撤銷或變更決議。又漁業法第29條第3 項所定之受補償人
    為漁業權人，被上訴人非受補償對象，且其係系爭公告停止
    專用漁業權後，始取得入漁權，入漁權與本權同被停止行使
    ，不會因系爭公告停止部分專用漁業權而受損害，其主張之
    損害，與系爭公告停止專用漁業權間無相當因果關係，亦不
    得請求伊負侵權行為損害賠償責任等語，資為抗辯。
三、原審維持第一審所為上訴人敗訴之判決，駁回其上訴，無非
    以：
  ㈠兩造所不爭執：農委會核准上訴人設定專用漁業權，漁業權
    執照之期間自101年10月11日起至111年10月10日止。102 年
    2 月19日台電公司函告農委會漁業署，申請其協助，並委託
    漁顧社評估，認因系爭工程漁撈漁業及牡蠣養殖應補償金額
    共計1億9148萬4161元，103年11月14日台電公司與上訴人簽
    立專用漁業權補償金協議書，同年12月3 日台電公司檢送專
    用漁業權補償金2億元、行政作業協助處理等其他費用300萬
    元之支票各1 紙予上訴人；104年1月19日農委會以系爭公告
    停止上訴人部分專用漁業權4 年。同年2月13日至3月12日，
    被上訴人陸續向上訴人申請入漁權，上訴人於同年5 月21日
    或6月22日核發被上訴人入漁證，有效期限為自核准日起1年
    等項。
  ㈡綜合漁業法第29條、第15條、第4條第1項、第16條、第19條
    等規定之條文內容及用語，參互以觀，堪認漁業法第29條第
    3項規定之受補償對象，除漁業權人外，亦包括因該條第1項
    之處分致有受損害之入漁權人，只是其求償程序上，透過入
    漁規章規定，統一授權由專用漁業權人對目的事業主管機關
    或請求變更、撤銷、停止專用漁業權者行使求償權。
  ㈢上訴人於第一審自認被上訴人為入漁權人，於原審雖以該自
    認與事實不符為由，請求撤銷。惟上訴人並未舉證證明其自
    認與事實不符，亦未能說明其自認係出於何等錯誤。再者，
    上訴人明知104年1月19日農委會已為系爭公告，仍於同年 2
    月主動通知包括被上訴人在內之全體受損害漁民補辦入漁證
    ，列入補償清冊，其知悉該等情事，仍於第一審對被上訴人
    為入漁權人乙節為自認，復於原審以自認係出於錯誤，與事
    實不符為由，請求撤銷，於法不合。況入漁權非屬物權，並
    無應經登記始生效力之限制，難謂被上訴人係自取得入漁證
    起始取得入漁權。上訴人辯稱被上訴人係於系爭公告停止上
    訴人之專用漁業權後，始取得入漁權，其入漁權與本權同被
    停止行使，其所主張之損害與系爭公告停止專用漁業權間，
    無相當因果關係等語，自無可採。
  ㈣上訴人受被上訴人之委任，收取全部補償金，應依實際損害
    情形公平分配予各入漁權人，其雖經上開會議，卻未讓非設
    籍口湖鄉之被上訴人參與，更以設籍口湖鄉與否為不合理之
    差別待遇方式分配補償費，有未依民法第541條第1項規定，
    將所收取之金錢為合理分配予委任人之情事，處理該委任事
    務有過失，致被上訴人受有損害。被上訴人自得依民法第22
    7條及第544條規定，請求其賠償損害。至被上訴人之其餘請
    求權無庸再予審酌。
  ㈤依漁顧社評估，因系爭工程牡蠣養殖漁民得受補償之總金額
    為1億5527萬635元、漁撈漁業漁民為3038萬6221元、上訴人
    為582萬7305元，合計1億9148萬4161元。嗣台電公司以2 億
    元為補償總金額。多爭取到之補償金，當依上開補償項目及
    金額之比例分配，並以受系爭工程影響應予補償之數量，細
    分施工範圍內、外平掛、浮筏蚵條之數量，再依施工範圍內
    之補償總額，應為施工範圍外之補償總額之2 倍等補償標準
    計算，被上訴人各得受補償之金額，扣除其已分配之金額後
    ，核計被上訴人各得請求上訴人補償之金額分別詳如附表「
    原審判決金額欄①」所示。綜上，被上訴人依民法第227 條
    、第544 條規定，請求上訴人如數給付，並加計自起訴狀繕
    本送達翌日起算之法定遲延利息，為有理由，應予准許等詞
    ，為其判斷之基礎。
四、本院判斷：
  ㈠按民事訴訟法第279 條所謂之「自認」，係指一方當事人對
    於他方所陳述不利於己之事實加以承認之謂。又當事人主張
    之事實，經他造於準備書狀內或言詞辯論時或在受命法官、
    受託法官前自認者，無庸舉證，同法第279條第1項固有明文
    。惟當事人有無「自認」，法院應審酌該當事人之訴訟行為
    、相關訴訟資料及全辯論意旨為判斷。查上訴人於107年3月
    5 日提出之答辯狀固載有：被上訴人為得於上訴人之專用漁
    業權水域經營牡蠣養殖之入漁權人（見一審卷一第171 頁）
    ，惟就入漁權之有效期間並未為陳述。嗣於第一審承辦法官
    整理兩造不爭執事項時，除上開事實維持外，兩造更將上訴
    人專用漁業權執照之核准期間為自101年10月11日起至111年
    10月10日止；被上訴人林東德、林賢明、吳德憲之入漁證核
    准日期為105年5月21日，有效日期（自核准日起）至106年5
    月20日、被上訴人丁健家以次6人之入漁證核准日期為105年
    6 月22日，有效日期（自核准日起）至106年6月21日，列為
    不爭執事項（見同上卷第551至554頁）。可見上訴人所自認
    之事實僅為被上訴人為入漁權人，就被上訴人入漁證之有效
    期間，則為兩造所不爭執。至於因入漁證之有效日期，對被
    上訴人之入漁權將發生如何效力，本屬法律問題，無所謂自
    認可言。又按「本法所稱入漁權，係指在專用漁業權之範圍
    內經營漁業之權」、「經核准經營專用漁業權之漁會或漁業
    生產合作社應訂定入漁規章，並報請主管機關核定。非漁會
    會員或非漁業生產合作社社員之入漁，應另以契約約定之」
    ，漁業法第16條、第19條定有明文。是被上訴人如何取得入
    漁權，應探諸上訴人之入漁規章或兩造間有無另訂契約而定
    。依上訴人之入漁規章第8 條約定「非向本會申請並獲得同
    意入漁或與本會簽訂入漁契約，繳納入漁費並取得入漁證者
    ，不得在本會專用漁業權漁場內，從事採捕或養殖水產動植
    物之行為」（見同上卷第327至328頁），似此情形，能否謂
    被上訴人非自取得入漁證起，始取得入漁權，亦滋疑義。原
    審未詳查審認，逕謂上訴人已自認被上訴人為入漁權人，且
    入漁權並無應經登記始生效力之限制，上訴人所辯被上訴人
    於系爭公告停止上訴人之專用漁業權後，始取得入漁權，其
    所主張之損害與系爭公告停止專用漁業權間，無相當因果關
    係乙節，自無可採之判斷，尚嫌疏略，非無再事研求之餘地
    。
  ㈡按入漁權係在專用漁業權之範圍內經營漁業之權，係附隨於
    本權而存在，不得超過本權之範圍；本權之漁業權如依限制
    條件而受有限制，該限制條件當然及於入漁權。依農委會核
    發予上訴人之專用漁業權執照上，載有：專用漁業權之許可
    範圍，排除已完成專用漁業權補償或其他損失補償之海域、
    中央或地方政府已依法公告具有排他性之使用海域之限制條
    件（見同上卷第189頁）。查103年11月14日台電公司與上訴
    人簽立專用漁業權補償金協議書，同年12月3 日台電公司檢
    送專用漁業權補償金2 億元、行政作業協助處理等其他費用
    300萬元之支票各1紙予上訴人；104年1月19日農委會以系爭
    公告停止上訴人部分專用漁業權4 年；被上訴人向上訴人申
    請之入漁權，有效期限如上述，均為原審認定之事實。果爾
    ，於被上訴人取得入漁權時，上訴人之專用漁業權是否已受
    限制，被上訴人之入漁權有無同受限制？被上訴人取得入漁
    權時，系爭工程範圍之海域，是否屬已完成專用漁業權補償
    或其他損失補償之海域，或為中央政府已依法公告具有排他
    性之使用海域，其入漁權之效力是否排除該海域？如是，被
    上訴人能否以入漁權人之身分委任上訴人處理入漁權受損補
    償事宜，其所主張之損害與系爭公告停止專用漁業權間，有
    何相當因果關係等項，均有未明，亦待釐清。
  ㈢原審未遑推闡明晰，遽認上訴人受被上訴人之委任處理其入
    漁權補償事宜之事務有過失，致被上訴人受有損害，進而為
    不利上訴人之判決，自有可議而應予廢棄發回，關於被上訴
    人主張之其餘請求權部分應併予發回。上訴論旨，指摘原判
    決違背法令，求予廢棄，非無理由。
據上論結，本件上訴為有理由。依民事訴訟法第477條第1項、第
478條第2項，判決如主文。
中    華    民    國   111    年    3     月    17    日
                      最高法院民事第五庭
                          審判長法官  袁  靜  文  
                                法官  林  金  吾  
                                法官  石  有  為  
                                法官  許  秀  芬  
                                法官  陳  靜  芬  
本件正本證明與原本無異
                                      書  記  官
中    華    民    國   111    年    4     月    11    日